最　高　行　政　法　院　判　決
　　　　　　　　　　　　　94年度判字第00334號
上　訴　人　臺北市商業管理處
代　表　人　甲○○
被 上訴 人　乙○○
上列當事人間因商業登記法事件，上訴人對於中華民國92年10
月29日臺北高等行政法院91年度訴字第4040號判決，提起上訴
。本院判決如下：
　　主  文
原判決廢棄，發回臺北高等行政法院。
　　理  由
一、被上訴人於民國（下同）90年4月20日經臺北市政府核准於
    台北市○○區○○路6段89號1樓開設「高感度資訊企業社」
    ，領有統一編號00000000號營利事業登記證，其登記之營業
    項目為：資訊軟體零售業等八項業務。前因經營登記範圍以
    外之資訊休閒業務，經上訴人以91年1月29日北市商三字第
    09161005600號函裁處被上訴人新臺幣（下同）3萬元罰鍰，
    並命令應即停止經營登記範圍以外業務在案。復經臺北市政
    府警察局信義分局及台北市政府建設局分別於91年2月5日0
    時50分、3月14日20時20分執行臨檢及商業稽查時，查獲被
    上訴人仍續經營登記範圍外之資訊休閒業，違反商業登記法
    第8條第3項規定，上訴人爰依同法第33條第2項規定，以91
    年3月21日北市商三字第09160366000號函處被上訴人3萬元
    罰鍰，並命令應即停止經營登記範圍外之業務。被上訴人不
    服，提起訴願，遭決定駁回，遂提起行政訴訟。
二、本件被上訴人在原審起訴主張：被上訴人經被核准有經營電
    子資訊供應服務業，其營業之定義與資訊休閒服務業並無不
    同，縱然項目有所區別，充其量亦僅是對於營業項目擴大，
    並不足以構成違反商業登記法第8條第3項，原處分將營業項
    目擴大認為係無照營業，實非合理。被上訴人是否有違反經
    營登記範圍內之商業行為？所為之營業模式有無類屬於資訊
    服務業或其他娛樂業？就此項經營登記範圍事項以外事業之
    認定權限，各縣市政府或直轄市政府是否有權作此種認定？
    而此部分又是否有中央主管機關之法律授權？上訴人於理由
    中並未論列，此項法律授權之依據，為行政機關所據以科處
    或限制人民之權利，上訴人對此允宜作充分說明法律授權依
    據，否則無法釋民之疑。又所謂的資訊休閒服務業，其法律
    定義是否為利用電腦功能以磁碟供人遊戲娛樂或利用電腦擷
    取網際網路資訊供人遊戲？此項認定之法源依據為何？上訴
    人未能說明，即認定被上訴人經營資訊休閒服務業，並非適
    當。再者，被上訴人之店內並無使用網際網路擷取之行為，
    所有遊戲軟體均是依固定程序載入，毫無任何擷取之情形，
    故並無違反商業登記法之處，求為判決撤銷訴願決定及原處
    分。
三、上訴人則以：按臺北市政府90年7月10日府法三字第9007776
    800號令發布「臺北市政府商業行政委任辦法」已將商業登
    記法中有關該府之權限事項委任上訴人執行。卷查台北市政
    府警察局信義分局91年2月5日臨檢紀錄表載明被上訴人之營
    業場所：「一、檢查地點：臺北市○○區○○路6段89號1樓
    ．．．，商號（市招）名稱：高感度資訊企業社．．．，開
    始營業日期：90年4月30日。二、每日營業時間：自0時至24
    時止。三、設置電腦30台，供顧客打玩。四、警方臨檢時，
    由實際負責人乙○○陪同檢查。五、實際營業項目為，供應
    網路遊戲，讓不特定人士把玩。六、每小時收費25元。」另
    查建設局91年3月14日商業稽查紀錄表亦載明：「一、稽查
    時間：91年3月14日，稽查地點：信義區○○路○段89號1樓
    ，市招：生活資訊網，負責人：乙○○。二、實際經營：資
    訊休閒業，自90年4月30日開始營業，每天營業時間24小時
    。三、稽查時營業中，現場適有十位客人消費中，打玩遊戲
    『天堂』、『金庸群俠傳』等。四、現場共設置電腦零主件
    ，包括螢幕、主機、鍵L、喇叭等共25臺，供客人消費使用
    ，收費情形每小時25至30元不等（依時段分）。五、遊戲軟
    體載於硬碟中，供客人點選打玩。．．．」，臨檢紀錄表及
    稽查紀錄表並經實際負責人即被上訴人乙○○及在場人文渝
    簽名具結附卷可稽，揆諸經濟部90年12月28日經（90）商字
    第09002284800號公告修正「公司行號營業項目代碼表」J70
    1070資訊休閒業（原為資訊休閒服務業），其定義為「提供
    特定場所及電腦資訊設備以連線方式擷取網路上資源或以磁
    碟、光碟、硬碟、卡匣等，結合電腦裝置，供不特定人從事
    遊戲娛樂、網路交誼之營利事業。」函釋意旨，該商號違規
    經營之業務型態乃提供特定場所及電腦資訊設備以連線方式
    擷取網路上資源或以磁碟、光碟、硬碟、卡匣等，結合電腦
    裝置，供不特定人從事遊戲娛樂、網路交誼之營利事業，屬
    資訊休閒業之業務範疇，殆無疑義。被上訴人未辦妥資訊休
    閒業之營業項目登記，即於該址經營該項業務，上訴人依商
    業登記法第8條第3項、第33條第2項等規定，核處被上訴人3
    萬元罰鍰，並命令其停止經營登記範圍外之業務，認事用法
    ，尚無違誤。又按「公司行號營業項目代碼表」之制訂，無
    非是便於對營利事業分門別類之管理及商業秩序之維護與認
    定，查依該表所列「I301030電子資訊供應服務業」其定義
    為：凡運用電腦資料庫儲存並供應索引、目錄、及各類文字
    、影像、聲音等資料之業務。而「J701070資訊休閒業」其
    定義為：提供特定場所及電腦資訊設備以連線方式擷取網路
    上資源或以磁碟、光碟、硬碟、卡匣等，結合電腦裝置，供
    不特定人從事遊戲娛樂、網路交誼之營利事業，兩者定義及
    內容並不相同；若如被上訴人所述只是營業項目之擴大，並
    不足構成違反商業登記法第8條第3項之規定，則「公司行號
    營業項目代碼表」所做行業別之定位及歸類，即無實益。準
    此，被上訴人所訴應屬遁辭，不足採信。且縱如被上訴人聲
    稱並未經由網際網路擷取遊戲軟體，然其既係將固定之遊戲
    程式灌於電腦磁碟、硬碟內再經由不特定人士，於螢幕上點
    選打玩，實亦符合該資訊休閒業定義其中之一類：以磁碟、
    硬碟．．．等結合電腦裝置，供不特定人從事遊戲娛樂。故
    被上訴人所訴，實已坦承其有經營資訊休閒業不諱等語，資
    為抗辯。
四、原審判決撤銷原處分及訴願決定，其理由略以：(一)經查：1.
    按「行政機關為行政行為時，除法律另有規定外，應依本法
    規定為之。」行政程序法第3條第1項定有明文。行政程序法
    作為現行法制下各行政程序之基本大法，上開條文所謂除法
    律另有規定外，自係指其他法律另有較該法更嚴格之程序規
    定者始足當之，合先敘明。2.次按「行政機關之管轄權，依
    其組織法規或其他行政法規定之。」「管轄權非依法規不得
    設定或變更。」行政程序法第11條第1項及第5項亦有明文。
    是可知，行政程序法要求行政機關之管轄權，須依其組織法
    規或其他行政法規定之，非依法規不得設定或變更。3.再按
    「本法所稱主管機關：在中央為經濟部；在直轄市為直轄市
    政府；在縣（市）為縣（市）政府」、「商業登記之申請，
    由商業負責人向營業所在地之主管機關為之」、「商業開業
    前，應將左列各款申請登記：．．．三所營業務。」「商業
    不得經營其登記範圍以外之業務」、「違反第8條第3項規定
    者，其商業負責人處新臺幣1萬元以上3萬元以下罰鍰，並由
    主管機關命令停止其經營登記範圍外之業務。」商業登記法
    第6條第1項、第7條前段、第8條第1項第3款、第3項及第33
    條第1項分別定有明文。由以上規定則可知，營業所在地在
    直轄市之商業，於開業前，應將其所欲經營之業務項目，向
    該直轄市政府即地方主管機關申請登記，商業如有經營其登
    記範圍以外之業務者，該直轄市政府即地方主管機關依法得
    處商業負責人罰鍰，並得命令停止其經營登記範圍外之業務
    。查本件被上訴人所設立之「高感度資訊企業社」，位於臺
    北市內，是無論商業登記申請之受理乃至於依罰則規定之裁
    罰，依前揭行政程序法第11條第1項之規定，依法規即商業
    登記法之規定，均屬臺北市政府之權限，此亦為上訴人所不
    爭。4.復按「行政機關得依法規將其權限之一部分，委任所
    屬下級機關執行之。」「前2項情形，應將委任或委託事項
    及法規依據公告之，並刊登政府公報或新聞紙。」行政程序
    法第15條第1項及第3項定有明文。由此一規定綜合上開同法
    第11條之規定可知，行政程序法要求行政機關之管轄權非依
    法規不得擅自設定或變更，然行政機關亦非不得將其權限一
    部分委任所屬下級機關執行之，惟須遵守「依法規」、「將
    委任之事項及法規依據公告」及「刊登政府公報或新聞紙」
    等三程序要件。本件上訴人抗辯其權限係臺北市政府以90年
    7月10日府法三字第9007776800號令訂定發布之「臺北市政
    府商業行政委任辦法」之規定委任而來，該辦法並有刊登90
    年7月10日出版之臺北市政府公報90年秋字第7期第2頁一節
    ，有上開公報節本附卷可參，是本件所應續審究者，厥在於
    臺北市政府所為之系爭「委任」有無法規之依據？有無依法
    公告？5.關於有無法規依據部分：(1)上訴人抗辯商業行政委
    任辦法第1條已明文規定係依地方制度法第27條第1項規定制
    訂云云。(2)按地方制度法第27條規定：「直轄市政府、縣（
    市）政府、鄉（鎮、市）公所就其自治事項，得依其法定職
    權或基於法律、自治條例之授權，訂定自治規則。前項自治
    規則應分別冠以各該地方自治團體之名稱，並得依其性質，
    定名為規程、規則、細則、辦法、綱要、標準或準則。直轄
    市政府、縣（市）政府及鄉（鎮、市）公所訂定之自治規則
    ，除法律或自治條例另有規定外，應於發布後依下列規定分
    別函報有關機關備查：一、其屬法律授權訂定者，函報各該
    法律所定中央主管機關備查。二、其屬依法定職權或自治條
    例授權訂定者，分別函送上級政府及各該地方立法機關備查
    或查照。」查上開條文，僅係就自治事項在何種要件下得訂
    定自治規則為規定，即究係依法定職權？抑基於法律授權？
    或基於自治條例之授權？至該條文本身並非行政程序法第15
    條所要求之「法規依據」，易言之，商業登記縱係自治事項
    ，亦應有地方制度法第27條以外法規之規定為依據。惟前揭
    臺北市政府商業行政委任辦法第1條規定「依地方制度法第
    27條第1項規定訂定本辦法」，並未列出其「委任」所依據
    之法規，顯見系爭「委任」尚缺法規之依據。(3)關於前揭商
    業登記法規定之諸直轄市政府主管事項，應係委辦事項，而
    非自治事項。蓋：按地方制度法第2條規定：「本法用詞之
    定義如下．．．二自治事項：指地方自治團體依憲法或本法
    規定，得自為立法並執行，或法律規定應由該團體辦理之事
    務，而負其政策規劃及行政執行責任之事項。三委辦事項：
    指地方自治團體依法律、上級法規或規章規定，在上級政府
    指揮監督下，執行上級政府交付辦理之非屬該團體事務，而
    負其行政執行責任之事項。」又按憲法第108條第1項第3款
    規定：「左列事項，由中央立法並執行，或交由省縣執行之
    ．．．三、森林、工礦及商業。」是可知商業屬該條所稱之
    中央立法並執行，或交由省縣執行之事項。惟憲法第10章關
    於中央與地方權限之劃分，並非如地方制度法明文定義委辦
    事項及自治事項，而係以分別於第107條規定：「左列事項
    ，由中央立法並執行之．．．」、於第108條規定：「左列
    事項，由中央立法並執行，或交由省縣執行之．．．」、於
    第109條規定：「左列事項，由省立法並執行之，或交由縣
    執行之．．．」及於第110條規定：「左列事項，由縣立法
    並執行之．．．」採三分說來劃分，是商業究屬委辦事項或
    自治事項，亦有探究之必要。查地方制度法明文規定自治事
    項及委辦事項，係因該法係針對地方之事情或中央所交辦於
    地方之事情而立論，並無排除中央立法並執行之事項，易言
    之，地方制度之整體構想，係繼受憲法而採三分說，僅因中
    央立法並執行之事項，本即不在地方制度法得以規範之範圍
    以內，故只見二分為自治事項及委辦事項。職是，憲法第10
    8條規定之中央立法並執行或交由省縣執行之事項，係中央
    專有權限，如交由省縣執行，應認為係委辦事項，因此該條
    第1項第3款所規定之商業自屬委辦事項。至於地方制度法第
    18條第7款第3目規定「直轄市工商輔導及管理為直轄市自治
    事項」，是否包括系爭之商業登記事項？按商業登記法係由
    立法院通過總統公布之法律，其第6條以下規定中央及地方
    主管機關，並分別規定各該主管機關應執行之事項，此正與
    前揭憲法第108條規定之由中央立法及由中央或由省縣執行
    之精神相符，亦與前揭地方制度法所為之依法律，在上級政
    府指揮監督下，執行上級政府交付辦理之非屬該團體事務，
    而負其行政執行責任之事項之意旨相合，是系爭商業登記事
    項當亦屬委辦事項，而非自治事項。是前揭「直轄市工商輔
    導及管理」之規定，則應依憲法位階高於法律之觀點，為合
    憲性之解釋，即認系爭商業登記事項不包括在內。(4)職是，
    系爭商業登記事項係委辦事項，非自治事項，且地方制度法
    第27條第1項之規定，亦非行政程序法第15條第1項及第3項
    規定之「授權依據」，是臺北市政府以發布自治規則之方式
    將辦理委辦事項之權限委任其下級機關，於法尚有未合。6.
    關於有無依法公告部分：(1)上訴人抗辯商業行政委任辦法性
    質上屬自治規則，只需依行政程序法第157條第3項之規定：
    「法規命令之發布，應刊登政府公報或新聞紙」即合法生效
    云云。(2)按地方制度法第25條後段及第27條第3項固規定：
    自治規則係由地方行政機關訂定，並發布或下達者，並應於
    發布後分別函報有關機關備查，未言及公告。然承前所述，
    系爭商業登記事項係中央委辦臺北市政府辦理之事項，不能
    僅以發布自治規則之方式為委任；且按公文程式條例第2條
    第1項第5款規定，公告係指各機關對公眾有所宣布時用之，
    與同條其他各款之令或函性質有異，再行政程序法第15條第
    3項係規定公告「並」刊登政府公報或新聞紙，是權限之委
    任縱有法規之依據，亦仍不得以刊登政府公報為已足，仍須
    踐行公告之程序。(二)綜前所述，上訴人未經依行政程序法要
    求之程序受委任，其作成原處分有欠缺管轄權限之瑕疵，惟
    原處分之法律效果如何？其瑕疵得否補正？茲續予補充說明
    之：本件上訴人欠缺管轄權限是否即該當於行政程序法第11
    1條第6款之規定，而歸於無效，有先行釐清之必要。查行政
    程序法對於有關行政處分之無效係採重大明顯之理論，是就
    該第6款之規定應作體系解釋：該款前段應限於違背土地專
    屬管轄之規定，該款後段所稱缺乏事務權限則應限於諸如違
    背權力分立等憲法層次之權限劃分基本原則方屬之。核原處
    分雖因欠缺管轄權限而違法，但尚不至重大明顯應歸於無效
    之程度，是應以撤銷之方式消滅其效力。又原處分雖不致依
    行政程序法第111條規定而無效，然因亦不合於行政程序法
    第114條第1項各款之事由，而無法得以補正，是原處分應撤
    銷之違法事由仍存在。(三)本件原處分既有欠缺管轄權限之違
    法，自應予以撤銷，訴願決定未予糾正，亦屬不當，併予撤
    銷之，被上訴人訴請撤銷訴願決定及原處分，理由雖有不同
    ，但其結論則無二致，應予准許。
五、本件上訴意旨略謂：按第6次憲法增修條文第9條第1項已將
    憲法第109條凍結且直轄市之自治係規定於第118條：「直轄
    市之自治，以法律定之」，憲法所規定之中央與地方權限分
    配係採原則性之規定，實際上應如何分配，有賴其他法律加
    以界定，而所謂其他法律，首推「地方制度法」，該法於88
    年1月13日制定並於同年1月25日公布施行，是地方制度法自
    為地方自治之根本大法，殆無疑義。原審判決引述前揭地方
    制度法第2條、憲法第108條、109條及110條等規定，指摘商
    業登記法規定之直轄市政府主管事項，應係委辦事項，而非
    自治事項，其認事用法，顯有未洽。又依司法院釋字第258
    號解釋可知直轄市在憲法上之地位，與省相當。故憲法第10
    8條規定之事項，性質上為「競合立法權的事項」，在法律
    已有規定時，就此事項，只要法律仍賦予地方有立法或執行
    的權限，則亦屬於地方自治權限範圍；次按商業登記法第6
    條、第7條前段、第8條第1項第3款、第3項、第33條第1項等
    規定可知營業所在地在直轄市及各縣（市）之商業，於開業
    前，應將其所欲經營之業務項目，向該直轄市政府或縣（市
    ）政府即地方主管機關申請登記，商業如有經營其登記範圍
    以外之業務，該直轄市政府或縣（市）政府（即地方主管機
    關）依法得處商業負責人罰鍰，並得命令停止其經營登記範
    圍以外之業務。另由各直轄市政府及各縣（市）政府核發之
    營利事業登記證皆冠諸各該直轄市政府或各該縣（市）政府
    全銜名稱，諸如「臺北市政府營利事業登記證」、「臺中市
    政府營利事業登記證」等，而非冠以「經濟部營利事業登記
    證」，亦可知商業登記及管理事項係屬各直轄市政府及各縣
    （市）政府依法律規定之職權事項及自治事項之部份，而非
    委辦事項。概營利事業登記證之申請設立與審核需符合各直
    轄市政府及各縣（市）政府管轄區域內之土地使用分區、建
    物使用用途、消防、衛生等相關規定，此亦非中央所能事必
    躬親之故；而此即憲法規定，中央與地方權限劃分「其事務
    有全國一致之性質者屬於中央」，如商業法令之制定、解釋
    。「有全省一致之性質者屬於省，有一縣之性質者屬縣」，
    如各直轄市政府及各縣（市）政府商業登記及管理事項。倘
    如原審判決理由稱商業登記為中央委辦事項，則地方制度法
    第70條及財政收支劃分法第37條規定，委辦機關應撥付辦理
    委辦事項之必要費用給受委辦機關，惟於現行實務上，關於
    臺北市政府辦理商業登記事項，中央並未如臺北市政府受委
    辦公司登記事項撥付費用給臺北市政府，故商業登記並非中
    央委辦事項，此為中央主管機關與地方政府一致之見解，亦
    為行之數十年來之行政慣例，可知原審判決之立論基礎顯係
    解釋錯誤而有違背法令之情事。又按前述商業登記事項既屬
    臺北市政府依法律規定之職權事項及本於地方制度法所規定
    之自治事項，則臺北市政府依地方制度法第27條第1項規定
    以90年7月10日府法三字第9007776800號令訂定發布「臺北
    市政府商業行政委任辦法」將商業登記法中有關該府權限事
    項委任上訴人執行，依法自無違誤，概上揭「臺北市政府商
    業行政委任辦法」係依地方制度法所訂定之自治規則，則依
    同法第25條規定「依法發布」，即生效力。上開自治規則並
    已依行政程序法第157條第3項規定「刊登政府公報」在案，
    合法性自無疑慮。又「臺北市政府商業行政委任辦法」係依
    公文程式條例第2條第1款令公布，自無同條第5款公告之必
    要。「臺北市政府商業行政委任辦法」之訂定，乃鑑於臺北
    市係以高度商業活動為主之都市，相關商業行政管理之作業
    程序如皆以臺北市政府之名義對外行文，勢必延長行政流程
    ，臺北市政府為簡化公文流程，提高行政效率，特將商業登
    記法所明定之臺北市政府之權限，委任所屬機關（即上訴人
    ）辦理商業登記法有關之業務，並以「臺北市政府商業行政
    委任辦法」權限委任上訴人執行，雖未將商業登記法第6條
    、第7條載入委任辦法中，乃係法令已明確記載主管機關（
    即臺北市政府），毋庸重複記載，是上開委任辦法，應有法
    律授權之依據。另臺北市法規標準自治條例第14條規定，市
    法規之制（訂）定，應以府令公布或發布刊登市府公報，故
    「臺北市政府商業行政委任辦法」之發布，係以「令」之方
    式為之，而非以「公告」為之。且行政程序法第15條第3項
    之公告，基於程序經濟之考量，應以刊登公報或新聞紙使不
    特定多數人得以獲悉該內容即為已足，屬實質意義之公告，
    而非形式意義之公告。而臺北市政府之機關地址與臺北市商
    業管理處之機關地址相同（上訴人為臺北市政府之下屬機關
    ），被上訴人之訴訟權能，並未因上開權限委任之規定而受
    影響，原審法院不察，指摘上開委任辦法不生委任效力之見
    解，而撤銷原處分及原決定，其判決顯有違反論理法則。再
    者，臺北市政府曾於90年7月12日將前揭「臺北市政府商業
    行政委任辦法」報請行政院備查，該院業於90年7月25日台
    90經字第043538號函復「准予備查」，可知行政院（自治監
    督機關）立於上級機關之監督權限加以審酌臺北市政府上開
    發布之商業行政委任辦法，對前述委任辦法之合法性及適當
    性，並無疑義。求為廢棄原審判決，並駁回被上訴人在第一
    審之訴等語。
六、本院查：
  (一)按憲法第108條、第109條固分別規定中央立法並執行或交由
    省縣執行；省立法執行或交由縣執行事項，其中第108條第1
    款及第3款並規定「省縣自治通則」、「森林、工礦及商業
    」為中央立法並執行或交由省縣執行事項。惟憲法增修條文
    第9條規定「省、縣地方制度，應包括左列各款，以法律定
    之，不受憲法第108條第1項第1款、第109條、第112條至第
    115條及第122條之限制．．．。台灣省政府之功能、業務與
    組織之調整，得以法律為特別之規定。」而「直轄市之自治
    ，以法律定之。」為憲法第118條所明定，查該條文規定於
    憲法第11章「地方制度」第1節「省」內，依司法院釋字第
    258號解釋「直轄市在憲法上之地位，與省相當」。嗣「地
    方制度法」於88年1月25日制定公布，本法第1條規定「本法
    依中華民國憲法第118條及中華民國憲法增修條文第9條第1
    項制定之。地方制度依本法之規定，本法未規定者，適用其
    他法律之規定。」由上憲法、憲法增修條文及地方制度法規
    定，有關地方制度自應依地方制度法之規定，地方制度法未
    規定者，並適用其他法律之規定。查地方制度法第2條第2款
    、第18條第7款第3目分別規定「本法用詞之定義如下：．．
    ．二、自治事項：指地方自治團體依憲法或本法規定，得自
    為立法並執行，或法律規定應由該團體辦理之事務，而負其
    政策規劃及行政執行責任之事項。」「下列各款為直轄市自
    治事項：．．．七、關於經濟服務事項如下：．．．（三）
    直轄市工商輔導及管理。」而商業登記法第6條第1項規定「
    本法所稱主管機關：在中央為經濟部；在直轄市為直轄市政
    府；在縣（市）為縣（市）政府。」又商業登記法有關商業
    登記及申請登記事項虛偽、違反強制登記、經營登記範圍外
    業務、其他應登記事項不登記、妨礙抽查之處罰與罰鍰之執
    行，均屬商業輔導及管理之範疇，在直轄市自以直轄市政府
    為其主管機關，亦屬地方制度法第18條第7款第3目（直轄市
    工商輔導及管理）之自治事項甚明。則依地方制度法第27條
    「直轄市政府、縣（市）政府、鄉（鎮、市）公所就其自治
    事項，得依其法定職權或基於法律、自治條例之授權，訂定
    自治規則。前項自治規則應分別冠以各該地方自治團體之名
    稱，並得依其性質，定名為規程、規則、細則、辦法、綱要
    、標準或準則。直轄市政府、縣（市）政府及鄉（鎮、市）
    公所訂定之自治規則，除法律或自治條例另有規定外，應於
    發布後依下列規定分別函報有關機關備查：一、其屬法律授
    權訂定者，函報各該法律所定中央主管機關備查。二、其屬
    依法定職權或自治條例授權訂定者，分別函送上級政府及各
    該地方立法機關備查或查照。」規定，台北市政府以90年7
    月10日府法三字第9007776800號訂定「台北市政府商業行政
    委任辦法」一種共3條，依序規定「台北市政府（以下簡稱
    本府）為簡化商業管理，增進行政效能，特依地方制度法第
    27條規定訂定本辦法。」「本府將下列業務委任台北市商業
    管理處，以該處名義執行之：一、商業登記法中有關本府權
    限事項。二、商品標示法中有關本府權限事項。」「本辦法
    自公布日施行。」分別規定該委任辦法訂定依據及委任權限
    之詳細內容，將商業登記法中直轄市政府主管亦即直轄市工
    商輔導及管理之自治事項，委任所屬下級行政機關執行，並
    報請行政院以90年7月25日台90經字第043538號准予備查，
    復刊登於90年7月出版之台北市政府公報，揆諸地方制度法
    第27條、台北市政府組織自治條例第2條第2項（中央法令規
    定市政府為主管機關者，市政府得將其權限委任所屬下級機
    關辦理）及行政程序法第15條第1項、第3項規定並無不合。
  (二)次按商業登記法第六條第一項規定：「本法所稱主管機關︰
    在中央為經濟部；在直轄市為直轄市政府；在縣（市）為縣
    （市）政府。」此與八十九年四月二十六日修正公布前同條
    項規定：「本法所稱主管機關：在中央為經濟部；在省（市
    ）為建設廳（局）；在縣（市）為縣（市）政府。」不同。
    揆其修正意旨，無非配合政府組織再造，精簡政府層級，調
    整臺灣省政府功能業務與組織，爰刪除「在省（市）為建設
    廳（局）」之規定，另因地方制度法已公布施行，直轄市政
    府之組織係屬其自治事項，並將直轄市之主管機關修正為「
    在直轄市為直轄市政府」。次按行政程序法第二條第二項規
    定：「本法所稱行政機關，係指代表國家、地方自治團體或
    其他行政主體表示意思，從事公共事務，具有單獨法定地位
    之組織。」就我國行政機關內部之組織結構之型態而言，行
    政機關之內部係劃分若干分支組織，可能為內部單位，亦可
    能為所屬機關。依本院歷來所持之見解，實務上基於分層負
    責及增進效率之考量，由機關授權以單位或單位主管名義對
    外為意思表示者，如具備行政處分之要件者，參照本院四十
    八年判字第一號判例意旨，應認該單位所為之意思表示為其
    隸屬機關之行政處分，俾受處分人有提起行政訴訟之機會。
    若行政機關之內部組織，符合上開行政機關之定義者，依訴
    願法第十三條前段之規定，原行政處分機關之認定，即以實
    施行政處分時之名義為準。就臺北市政府組織自治條例論之
    ，在法律形式上之「臺北市政府」，除設置秘書單位及幕僚
    人員外，本身並無設置業務單位及承辦其業務之人員，觀之
    臺北市政府（秘書處）編制表即明，此與一般行政機關之組
    織型態迥異。就法律形式上之「臺北市政府」而言，實無從
    由其幕僚單位及人員對外執行法定之職務（公權力）。又直
    轄市之自治，以法律定之，為憲法第一百十八條所明定。地
    方制度法第十八條規定：「下列各款為直轄市自治事項：．
    ．．七、關於經濟服務事項如下：．．．（三）直轄市工商
    輔導及管理。．．．」是以，關於直轄市工商輔導及管理，
    係直轄市之自治事項，乃法律所明定，至為明確。又地方制
    度法第六十二條第一項規定：「直轄市政府之組織，由內政
    部擬訂準則，報行政院核定；各直轄市政府應依準則擬訂組
    織自治條例，經直轄市議會同意後，報行政院備查；直轄市
    政府所屬機關及學校之組織規程，由直轄市政府定之。」及
    內政部所頒地方行政機關組織準則第三條第一項之規定：「
    直轄市政府應依本準則擬訂組織自治條例，經各該直轄市議
    會通過後，報行政院備查；直轄市政府應依本準則及各該組
    織自治條例，訂定所屬機關組織規程。」依上開規定，臺北
    市政府組織自治條例第六條第一項規定：「市政府設下列各
    局、處、委員會、中心：一、民政局。二、財政局。三、教
    育局。四、建設局。．．．三○、客家事務委員會。」同條
    第二項規定：「各局、處、委員會及中心之組織規程，由市
    政府擬訂，並送臺北市議會（以下簡稱市議會）審議。」臺
    北市政府建設局組織規程第八條規定：「本局之下設市場管
    理處、商業管理處及動物衛生檢驗所，其組織規程另訂之。
    」臺北市商業管理處組織規程第三條規定：「本處設下列各
    科、室，分別掌理各有關事項：一、第一科：掌理商業登記
    、營利事業統一發證等事項。．．．三、第三科：掌理商業
    管理計畫之規畫及擬訂、違規商業之稽查裁處及維護公共安
    全方案等事項。．．．」。依上所述，商業登記法第六條第
    一項所稱之主管機關，在直轄市為直轄市政府，實則依據地
    方制度法、臺北市政府組織自治條例及相關規程之規定，明
    定授權由臺北市商業管理處掌理，該處並兼具臺北市政府之
    內部業務單位及所屬機關兩種屬性。就臺北市商業管理處本
    質上為臺北市政府之內部業務單位而言，由臺北市商業管理
    處所為之行政處分本應認屬臺北市政府之行政處分，然因臺
    北市商業管理處之法定地位，係屬臺北市政府之下屬行政機
    關，臺北市政府為免發生欠缺管轄權限之爭議，爰依行政程
    序法第十五條之規定，訂定臺北市政府商業行政委任辦法，
    明訂委任臺北市商業管理處得以該處名義執行商業登記法中
    有關臺北市政府權限事項（臺北市政府商業行政委任辦法第
    二條）發布施行（按臺北市政府商業行政委任辦法已於九十
    三年七月十四日廢止），並於九十年七月十二日報請行政院
    備查，行政院並於九十年七月二十五日台九十經字第○四三
    五三八號函復准予備查，有上開函在卷可稽，此不僅符合前
    述商業登記法第六條之修正意旨，復因在法律形式上之「臺
    北市政府」，除設置秘書單位及幕僚人員外，並無設置業務
    單位及承辦其業務之人員，關於商業登記法中有關臺北市政
    府之權限事項，實係依據地方制度法、臺北市政府組織自治
    條例及其組織規程、暨臺北市政府商業行政委任辦法，由臺
    北市商業管理處掌理，此亦符合地方制度法所定直轄市政府
    之組織係其自治事項之旨。
  (三)原審疏未審究上開法規之立法意旨，認為本件被上訴人獨資
    設立之「經緯企業社」，位於臺北市內，是無論商業登記申
    請之受理乃至於依罰則規定之裁罰，依行政程序法第十一條
    第一項之規定，依法規即商業登記法之規定，均屬臺北市政
    府（指狹義之臺北市政府編制表之臺北市政府）之權限，意
    指現行由上訴人即臺北市商業管理處實際掌理之商業登記申
    請及有關依罰則規定之裁罰等行政行為，均有欠缺管轄權限
    之瑕疵，已有適用法規不當之違誤。又上訴人掌理臺北市政
    府所轄商業登記法商業登記、違規商業之稽查裁處等事項，
    有其組織法規為依據，臺北市政府依行政程序法第十五條之
    規定，訂定臺北市政府商業行政委任辦法，明訂委任臺北市
    商業管理處得以該處名義執行商業登記法中有關臺北市政府
    權限事項，形式上雖為「委任」，實質上係屬內部業務分工
    之授與權限，如其符合行政程序法第十五條之規定，即應發
    生委任之效力。依行政程序法第十五條第一項規定：「行政
    機關得依法規將其權限之一部分，委任所屬下級機關執行之
    。」同條第三項規定：「前二項情形，應將委任或委託事項
    及法規依據公告之，並刊登政府公報或新聞紙。」所稱「委
    任」，係指有隸屬關係的上下級行政機關間之授權，因委任
    涉及權限之變更，自須有其法規之依據。所稱「法規」，包
    括憲法、法律、法規命令及自治法規（包括自治條例及自治
    規則，地方制度法第25條參照）在內。臺北市政府基於內部
    業務分工之所需，依據地方制度法第二十七條第一項、第十
    八條第七款第三目之規定，就前述直轄市工商輔導及管理之
    直轄市自治事項，訂定臺北市政府商業行政委任辦法，明定
    委任臺北市商業管理處得以該處名義執行商業登記法中有關
    臺北市政府權限事項，於法尚非無據，難謂欠缺法規之依據
    。又就行政程序法第十五條第三項之規定觀之，所稱「應將
    委任或委託事項及法規依據公告之」，係明定公告之內容應
    載明「委任事項及法規依據」之謂。所稱「公告」，係指行
    政機關向公眾或特定之對象宣布時使用，至其公告之方式如
    何？法律尚乏明文規定，依現行實務之作法，有將應公告之
    事項張貼於機關之佈告欄者、有刊載於政府公報或新聞紙者
    ，亦有刊載於行政機關之資訊網站者，如能達到使相關民眾
    知悉之方式，於法即無不合。參照行政程序法第一百五十六
    條第一項規定：「行政機關為訂定法規命令，依法舉行聽證
    者，應於政府公報或新聞紙公告。」因此，刊登於政府公報
    或新聞紙自屬行政程序法中踐行公告程序之一種方式。本件
    廢止前之「臺北市政府商業行政委任辦法」，業經刊登於臺
    北市政府公報，並函報行政院准予備查，已符合行政程序法
    第十五條之規定。原判決誤認自治規則不能作為行政程序法
    第十五條之「法規」依據，並將該法條所謂「公告」與「刊
    登政府公報或新聞紙」，解釋為係兩種併存使民眾週知之方
    式，復未說明所指「公告」究應如何踐行其公告程序，亦有
    適用法規不當之違誤。上訴論旨，指摘原判決違誤，求予廢
    棄，為有理由。因被上訴人有無上訴人所指違規事實，未經
    原審論斷，自應由本院將原判決廢棄，發回原審法院更為審
    理，以符法制。
據上論結，本件上訴為有理由，爰依行政訴訟法第256條第1項、
第260條第1項，判決如主文。
中    華    民    國    94    年    3    月    17     日
                  第五庭審判長法  官　趙　永　康
                              法  官　鄭　淑　貞
                              法  官　黃　淑　玲
                              法  官　侯　東　昇
                              法  官　林  文  舟
以  上  正  本  證  明  與  原  本  無  異
中    華    民    國    94    年    3    月    18     日
　　　　　　　　　　　　　　　書記官　彭　秀　玲
